臺灣高等法院高雄分院民事判決　九十一年度上字第一五五號
　　　上　訴　人　甲○○
　　　訴訟代理人　陳旻沂律師
　　　被　上訴人　乙○○○
　　　訴訟代理人　李昆南律師
　　　　　　　　　尤秀鈴律師
右當事人間請求清償債務事件，上訴人對於中華民國九十一年五月九日臺灣高雄地方
法院九十一年度訴字第六六七號第一審判決提起上訴，本院判決如左：
　　　主　　　文
上訴駁回。
第二審訴訟費用由上訴人負擔。
　　　事　　　實
甲、上訴人方面：
　一、聲明：求為判決：
　　(一)原判決關於駁回上訴人後開第二項部分之訴及訴訟費用之裁判均廢棄。
　　(二)被上訴人應給付上訴人新台幣( 以下同 )一百九十五萬一千五百五十二元，暨
　　　自民國( 以下同 )八十六年一月十五日起至清償日止，按年息百分之十六計算
　　　之利息。
　　(三)第一、二審訴訟費用均由被上訴人負擔。
　　(四)上訴人願供擔保，請准宣告假執行。
　二、陳述：除與原判決書記載相同者予以引用外，補稱：
　　(一)因上訴人於原審請求時，就系爭最高限額抵押權所擔保之債權決算時期，係以
　　　被上訴人於八十五年七月二十四日提出清償時為準而請求給付一百九十九萬四
　　　千五百二十一元，惟今依前已確定之台灣高雄地方法院八十五年度訴字第一八
　　　七九號民事判決之見解，改以上訴人於八十五年六月五日聲請強制執行實行抵
　　　押權時為準，遲延利息原請求自八十五年七月二十五日起算，因有部分罹於時
　　　效，從而請求之金額及遲延利息起算日，均減縮如上訴聲明(二)所載。
　　(二)按「抵押權所擔保者為原債權、利息、遲延利息，及實行抵押權之費用。但契
　　　約另有訂定者，不在此限」，民法第八百六十一條定有明文。最高限額抵押權
　　　所擔保之債權數額，只是原債權、利息、遲延利息及實行抵押權費用等數額之
　　　最高限制而已，亦即，後者（實際債權）之數額有可能會多於前者（擔保之債
　　　權），只是於此時，多出於擔保債權數額部分之實際債權，並非抵押權效力所
　　　及，因而無優先受償之效力( 最高法院七十五年度第十次、第二十二次民事庭
　　　會議決議參照)。
　　(三)兩造間先前之訴訟，即上開高雄地方法院八十五年度訴字第一八七九號塗銷抵
　　　押權設定登記等事件，其確定判決之效力只是在於認定「系爭抵押權所擔保之
　　　債權，因清償而消滅」而已，並非在認定兩造間之消費借貸債權債務關係已全
　　　部消滅。被上訴人既尚有本件訴訟所示之債權未清償，原審判決執上開確定判
　　　決而謂兩造間之消費借貸債權債務關係，已因被上訴人清償而消滅云云，於法
　　　不符。
　　(四)被上訴人於原審九十一年四月一日庭訊時自認：「我們主張抵押權的利息過高
　　　」、「我以二千六百萬元購買系爭房屋，約定承受系爭二百萬元的債務」等語
　　　；核與被上訴人之夫林木材於兩造先前之　鈞院八十五年度上字第六二二號塗
　　　銷抵押權設定登記事件，八十六年三月二十一日庭訊時之供述：「二百萬元包
　　　括在二千六（百）萬價款中，我只給付二千四百萬元」等語，以及證人李宗男
　　　（上訴人之父）於本件訴訟原審九十一年四月二十二日庭訊之供述：「．．．
　　　後來再跟我談，他（被上訴人）要承擔二百萬元的抵押權及利息」等語，均互
　　　相符合，從而被上訴人於今就其自認且與事實相符之事實予以否認，殊無理由
　　　。
　　(五)又關於利息之時效規定，固然於民法第一百二十六條及第一百四十五條定有明
　　　文，惟按「請求權已經時效消滅，債務人仍為履行之給付者，不得以不知時效
　　　為理由，請求返還」。民法第一百四十四條亦定有明文，從而被上訴人前向台
　　　灣高雄地方法院民事執行處繳付上述二百萬元時，並未提出時效之抗辯或拒絕
　　　給付利息部分之請求，則自仍應回歸民法第三百二十三條前段之規定，定其清
　　　償抵充之順序。從而被上訴人主張上訴人對於利息與時效之計算有違誤云云，
　　　亦無理由。
乙、被上訴人方面：
　一、聲明：求為判決：
　　(一)上訴駁回。
　　(二)第一、二審訴訟費用均由上訴人負擔。
　　(三)如受不利判決，願供擔保，請准免為假執行之宣告。
二、陳述：除與原判決書記載相同者予以引用外，補稱：
　(一)原設定最高限額二百萬元抵押權之房地( 坐落高雄市○○區○○段六小段五六一
　　地號土地及其上建號一九五七號建物，即門牌號碼高雄市三民區○○○路一四八
　　號之房屋，以下稱系爭房地 )經被上訴人購得後，上訴人實行抵押權，嗣經被上
　　訴人代為清償，該擔保債權已因而消滅，其最高限額抵押權亦隨之不存在，上訴
　　人並應塗消之。業經原審八十五年度訴字第一八七九號民事法院判決確定，且上
　　訴人實行上開抵押權，係全部受償撤回執行，民事執行處亦以本件抵押債權業已
　　全部清償「執行程序終結」依規定報結塗銷查封登記在案。上訴人主張對被上訴
　　人請求系爭消費借貸本金債權及利息債權，應負舉證責任。
　(二)以抵押權擔保之請求權，雖經時效消滅，債權人仍得就其抵押物取償。前項規定
　　，於利息之請求權經時效消滅者，不適用之。民法第一百四十五條第一、二項定
　　有明文。又利息請求權因五年間不行使而消滅。同法第一百二十六條亦定有明文
　　。上訴人對於利息之計算，有背於上開規定而有違誤，且上訴人起訴請求主張系
　　爭消費借貸債務本金及利息由被上訴人承擔云云，被上訴人否認之，上訴人應負
　　舉證責任。
　(三)上訴人所指　鈞院八十五年上字第六二二號判決，業經最高法院八十七年台上字
　　第一四二六號判決所廢棄發回，該判決自無拘束兩造債權債務關係之效力；況鈞
　　院更審中，因上訴人二次未到庭，被上訴人拒絕辯論，而視為撤回上訴確定，而
　　維持一審其敗訴判決，上訴人應受確定判決( 台灣高雄地方法院八十五年訴字第
　　一八七九號 )之既判力之拘束。該確定判決係認定「抵押權所擔保之債權，既因
　　清償而消滅，依民法第三百零七條之規定，擔保該債權之系爭抵押權亦隨之而消
　　滅。
　　」故上訴人之債權業經清償而消滅。
　(四)被上訴人根本未與合作金庫簽訂契約，承擔李宗男與正也公司向合作金庫之債務
　　，亦未與李宗男及正也公司簽約承擔渠等債務，且未經債權人合作金庫承認，依
　　民法第三百條、三百零一條均不生效力。被上訴人僅約定以二千六百萬元價格買
　　受系爭房地，已付二千四百萬元，最後尾款二百萬元連同執行費，已在八十五年
　　七月二十四日對上訴人清償二百零二萬六千八百八十元，上訴人亦撤回強制執行
　　之聲請，故當初債權債務確已清償完畢，已無債務承擔問題。
　(五)李宗男與其女兒即上訴人間債權債務真假如何？利息若干？都與被上訴人無涉。
　　被上訴人既僅以特定額二千六百萬元代價買受系爭房地，不會再於八十四年間去
　　承受李宗男與其女即上訴人年利率百分之十六之高利息達六年( 自七十八年十一
　　月買房地至八十四年始移轉房屋產權 )否則如有協議，何以上訴人迄今提不出有
　　買賣契約變更文句或另有協議之證據？更何況李宗男是系爭房地出賣人，應負責
　　移轉登記與塗銷抵押權登記，應交付被上訴人完整無負擔之房地產權，被上訴人
　　只有清償尾款義務，沒有為李宗男清償其與上訴人甲○○間債務之義務。
　　　　理　　由
一、本件上訴人主張：系爭坐落高雄市○○區○○段六小段五六一地號土地及其上建
　　號一九五七號建物即門牌原由訴外人李宗男及正也有限公司（下稱正也公司），
　　提供向台灣省合作金庫借款，並設定本金最高限額二百萬元之抵押權而予合作金
    庫，約定按年息百分之十六計付遲延利息，而該抵押權於七十六年十二月十四日
    ，由台灣省合作金庫讓與上訴人。嗣被上訴人於七十八年十一月二十二日，向李
　　宗男及正也公司以二千六百萬元購買系爭房地，雙方約定上訴人對系爭房地之二
　　百萬元抵押債權包括在該二千六百萬元之售價內，由被上訴人負責清償，詎被上
　　訴人僅給付購屋款二千四百萬元，對於上訴人之二百萬元抵押債權則未給付，因
　　此上訴人乃於八十五年六月五日聲請台灣高雄地方法院民事執行處，以八十五年
　　度執字第八二四三號事件強制執行，經被上訴人於八十五年七月二十四日向執行
　　處繳付二百零二萬六千八百八十元，其中二百萬元清償抵押債務，其餘金額則為
　　執行費，並由上訴人領取完畢。惟被上訴人提出之二百萬元，應先抵充利息，再
　　抵充原本，而台灣高雄地方法院八十五年度訴字第一八七九號民事判決，認系爭
　　抵押債權之利息，應自被上訴人原簽發用以支付系爭購屋尾款之支票所載發票日
　　，即七十九年四月三十日起算，並按年息百分之十六計算，故自七十九年四月三
　　十日起至八十五年六月五日止，利息為一百九十五萬一千五百五十二元，扣除此
　　利息後，僅能抵充四萬八千四百四十八元之本金，因此被上訴人仍有一百九十五
　　萬一千五百五十二元之本金，及自八十六年一月十五日起( 因部分利息罹於時效
　　，縮減請求自被上訴人收受支付命令之日往前回溯約五年 )，按年息百分之十六
　　計算之利息尚未清償。上訴人既受讓台灣省合作金庫對李宗男及正也公司之系爭
　　二百萬元消費借貸債權，該債務嗣由被上訴人承擔，上訴人自得本於消費借貸之
　　法律關係，請求被上訴人給付一百九十五萬一千五百五十二元，暨自八十六年一
　　月十五日起至清償日止，按年息百分之十六計算之利息等語。（上訴人於原審請
　　求被上訴人應給付上訴人一百九十九萬四千五百二十一元及自八十五年七月二十
　　五日起至清償日止按年息百分之十六計算之利息，上訴本院後減縮如上）
二、被上訴人則以：被上訴人以二千六百萬元購買系爭房地已給付二千四百萬元，約
　　定由被上訴人清償系爭二百萬元之抵押債務，因上訴人未塗銷抵押權登記，所以
　　伊才未清償系爭二百萬元，後來上訴人行使抵押權拍賣抵押物，伊乃向原審提存
　　二百零二萬六千八百八十元清償（二萬六千八百八十元為執行費），上訴人乃撤
　　回強制執行，嗣伊以抵押債務已全部清償，訴請上訴人塗銷抵押權，業經原審判
　　決勝訴確定，上訴人主張伊承受系爭二百萬元之利息債務，毫無理由等語，上訴
　　人沒有簽單等類之證明就起訴，於法不符，且上訴人主張之利息過高等語，資為
　　抗辯。
三、上訴人主張坐落高雄市○○區○○段五六一之一地號土地及其上建號一九五七號
　　即門牌號碼高雄市三民區○○○路一四八號之房屋，原由李宗男及正也公司提供
　　向台灣省合作金庫借款並設定本金最高限額二百萬元之抵押權，約定按年息百分
　　之十六計付遲延利息，而該抵押權於七十六年十二月十四日，由台灣省合作金庫
　　讓與上訴人。嗣被上訴人於七十八年十一月二十二日向李宗男及正也公司以二千
　　六百萬元購買系爭房地，雙方約定上訴人對系爭房地之二百萬元抵押債權包括在
　　系爭房地之售價內，由被上訴人負責清償，惟被上訴人並未清償上訴人之二百萬
　　元抵押債權，經上訴人於八十五年六月五日聲請原審民事執行處以八十五年度執
　　字第八二四三號事件強制執行，被上訴人則於八十五年七月二十四日向原審民事
　　執行處繳付二百零二萬六千八百八十元，其中二百萬元清償抵押債務，其餘金額
　　則為執行費，已由上訴人領取完畢。而前開民事判決認系爭抵押債權之利息，應
　　自七十九年四月三十日起算，並按年息百分之十六計算之事實，業據上訴人提出
　　土地、建物登記謄本及本院八十五年度上字第六二二號民事判決等件為證，並經
　　本院依職權調取原審八十五年度執字第八二四三號執行卷、八十五年度拍字第一
　　九三二號拍賣抵押物卷及本院八十五年度上字第六二二號民事卷，查閱無訛，堪
　　信為真實。
四、上訴人又主張其受讓系爭抵押權所擔保之二百萬元消費借貸債權，被上訴人亦承
　　擔該債務，本院八十五年度上字第六二二號民事判決認定系爭抵押債權之利息，
　　應自七十九年四月三十日起算，並按年息百分之十六計算，從而被上訴人於八十
    五年七月二十四日向原審執行處所繳付之二百零二萬六千八百八十元，於先抵充
    執行費二萬六千八百八十元後，所剩之二百萬元係先抵充利息一百九十五萬一千
    五百五十二元，再所剩之四萬八千四百四十八元才是抵充原本，亦即，被上訴人
    當時因清償而消滅者，只是系爭最高限額抵押權擔保效力所及之利息債權一百九
    十五萬一千五百五十元及原本債權四萬八千四百四十八元（合計二百萬元）而已
    ，但仍有原本債權一百九十五萬一千五百五十二元，暨自八十五年六月五日起按
    年息百分之十六計算之利息等債權（非系爭抵押權效力所及），尚未因清償而消
    滅等語，此為被上訴人所否認，經查：
（一）上訴人就系爭抵押權所擔保之債權乃由台灣省合作金庫受讓而來，且被上訴人
　　　亦自承承受李宗男及正也公司對上訴人所負之系爭抵押債務，上訴人自得依其
　　　受讓之系爭二百萬元債權向承擔同一債務之被上訴人請求清償，其間自不需另
　　　有何文件證明，是被上訴人辯稱上訴人沒有簽單等類之證明即提起本件訴訟，
　　　並不合理云云，自不可採。又查系爭抵押權所擔保之債權約定年息為百分之十
　　　六，雖然高於目前一般銀行放款利率，惟既未逾民法第二百零五條規定之法定
　　　最高利率限額，自為法之所許，是被上訴人抗辯系爭債權之利息過高云云，同
　　　不足取。
（二）惟按訴訟標的之法律關係，於確定之終局判決中經裁判者，就該法律關係即有
      既判力，當事人雖僅於新訴訟用作攻擊防禦方法，法院亦不得為反於確定判決
      意旨之裁判。是當事人之一造以該確定判決之結果為基礎，於新訴訟用作攻擊
      防禦方法時，他造應受其既判力之拘束，不得以該確定判決言詞辯論終結前，
      所提出或得提出而未提出之其他攻擊防禦方法為與該確定判決意旨相反之主張
      ，此就民事訴訟法第四百條第一項規定之趣旨觀之甚明。有最高法院三十年度
      上字第八號、四十二年度台上字第一三○六號判例意旨可資參照。
（三）被上訴人於八十五年七月二十四日對上訴人清償系爭抵押權所擔保之債權及執
　　　行費二百零二萬六千八百八十元，上訴人亦撤回強制執行之聲請，系爭抵押債
　　　權即應消滅，而請求對上訴人塗銷系爭抵押權設定登記事件，經原審以八十五
　　　年度訴字第一八七九號民事判決，判決被上訴人勝訴，認系爭房地所設定之系
　　　爭最高限額二百萬元之債權、抵押權不存在，上訴人並應將系爭抵押權設定登
　　　記予以塗銷。嗣上訴人對該判決提出上訴，經本院以八十五年度上字第六二二
　　　號民事判決，將原審前開八十五年度訴字第一八七九號判決廢棄，駁回被上訴
　　　人在第一審之訴，嗣被上訴人不服再上訴於最高法院，經最高法院以八十七年
　　　度台上字第一四二六號民事判決，以前開本院八十五年度上字第六二二號民事
　　　判決有判決不備理由之違法而廢棄該判決，將該事件發回本院更審，經本院以
　　　八十七年度上更（一）字第七四號事件更為審理，言詞辯論期日因上訴人二次
　　　未到庭，被上訴人拒絕辯論而視為上訴人撤回該案上訴而全案終結等情，業經
      本院調閱前開塗銷抵押權登記事件之各審級卷宗查認屬實，並為兩造所不爭執
      ，足見本院八十五年度上字第六二二號民事判決既經最高法院廢棄發回更為審
      理，則該民事判決即已不復存在，是原審就兩造間請求系爭塗銷抵押權登記事
      件所為之八十五年度訴字第一八七九號民事判決因而回復，則兩造間之前開塗
      銷抵押權設定登記事件最後因上訴人二次言詞辯論期日未到庭，而被上訴人拒
      絕辯論，而視為撤回上訴之結果，即應以原審八十五年度訴字第一八七九號民
      事判決認定之結果而確定在案。
（四）再參諸原審八十五年度訴字第一八七九號民事判決，既認系爭本金最高限額二
　　　百萬元之抵押權雖未定有存續期間，惟上訴人既已聲請拍賣抵押物，並聲請原
　　　審民事執行處就系爭房地予以強制執行，實行其抵押權，足徵上訴人已有終止
　　　與債務人間往來交易之意思，使新債權不再發生，應認系爭最高限額抵押權所
　　　擔保之債權決算期已經屆至，抵押權所擔保之債權亦隨之確定，雖事後因被上
　　　訴人清償抵押權所擔保之債權，上訴人撤回強制執行之聲請，對決算期之屆至
　　　及已確定之債權應不生影響。抵押權所擔保之債權，既因清償而消滅，依民法
　　　第三百零七條規定，擔保該債權之系爭抵押權亦隨之而消滅，是系爭債權抵押
　　　權即不存在，上訴人並應將該抵押權設定登記予以塗銷，有原審八十五年度訴
　　　字第一八七九號民事判決在卷可憑，足認兩造間就系爭抵押權及其所擔保之抵
　　　押債權業經上開確定判決確認其不存在。是本院即不得為與前開八十五年度訴
　　　字第一八七九號確定判決意旨相反之裁判，應認上訴人對被上訴人之系爭抵押
　　　權及該抵押權所擔保之系爭消費借貸債權，已因被上訴人於八十五年七月二十
　　　四日提出二百零二萬六千八百八十元向上訴人清償而消滅，且被上訴人復於本
　　　件訴訟抗辯上訴人之系爭抵押債權，已因其提存二百零二萬六千八百八十元清
　　　償而消滅等語，參照前開判例意旨，上訴人亦應受原審八十五年度訴字第一八
　　　七九號確定判決既判力之拘束，自不得再為與該確定判決意旨相反之主張。上
      訴人主張被上訴人所繳付之二百零二萬六千八百八十元，於先抵充執行費二萬
      六千八百八十元後，所剩之二百萬元係先抵充利息一百九十五萬一千五百五十
      二元，再所剩之四萬八千四百四十八元才是抵充原本，仍有原本債權一百九十
      五萬一千五百五十二元，暨自八十五年六月五日起按年息百分之十六計算之利
　　　息等債權尚未清償云云，尚非可採，被上訴人抗辯上訴人之系爭抵押債權已因
      伊於八十五年七月二十四日清償而消滅為可取。
五、綜上所述，上訴人之系爭抵押權及其所擔保之系爭消費借貸債權，及被上訴人承
    受之系爭抵押債務既均消滅，從而上訴人依消費借貸關係，請求被上訴人給付一
    百九十五萬一千五百五十二元及自八十六年一月十五日起至清償日止，按年息百
　　分之十六計算之利息為無理由，原審為上訴人敗訴之判決，核無違誤，上訴論旨
    求予廢棄，為無理由，應予駁回。
六、本件事證已臻明確，兩造其餘主張陳述及所提證據，於判決結果已無影響，爰不
    一一論列，併此明。
七、據上論結，本件上訴為無理由，依民事訴訟法第四百四十九條第一項、第七十八
    條，判決如主文。
中　　　華　　　民　　　國　　九十一　　年　　 十一　　 月　　 十三　　 日
　　　　　　　　　　　　　　　　　　　臺灣高等法院高雄分院民事第三庭
~B1審判長法官　張國彬
~B2法　　　官　鄭月霞
~B3法　　　官　張明振
右為正本係照原本作成。
如對本判決上訴，須於判決送達後二十日內向本院提出上訴狀，其未表明上訴理由者
，應於上訴後二十日內向本院提出上訴理由書（均須按他造當事人之人數附繕本）。
上訴時應提出委任律師或具有律師資格之人之委任狀，並依附註條文規定辦理。
中　　　華　　　民　　　國　　九十一　　年　　 十一　　 月　　 十八　　 日
~B法院書記官　劉博文
附註：
民事訴訟法第四百六十六條之一：
對於第二審判決上訴，上訴人應委任律師為訴訟代理人，但上訴人或其法定代理人具
有律師資格者，不在此限。
上訴人之配偶、三親等內之血親、二親等內之姻親，或上訴人為法人、中央或地方機
關時，其所屬專任人員具有律師資格並經法院認為適當者，亦得為第三審訴訟代理人。
第一項但書及第二項情形，應於提起上訴或委任時釋明之。
                                                                    Ａ
